【裁判字號】    91,自緝,37
【裁判日期】    920326
【裁判案由】    詐欺
【裁判全文】
臺灣高雄地方法院刑事判決                          九十一年度自緝字第三七號
    自  訴  人  丁○○
                壬○○
                丙○○
                乙○○
                庚○○○住高雄.
                甲○○○住高雄.
                陳玉霞
                己○○
                辛○○
    被      告  戊○○
右列被告因詐欺案件，經自訴人提起自訴，本院判決如左：
    主  文
戊○○連續意圖為自己不法之所有，以詐術使人將本人之物交付，處有期徒刑貳年。
    事  實
一、戊○○明知其收入有限，支應日常生活開支已有未足，資力狀況非佳，並無支付
    每月高達新臺幣（下同）九萬元會款之能力，竟基於意圖為自己不法所有之概括
    犯意，藉以會養會，隱瞞自己之財務現況，誘使不知情之會員參加之方式，連續
    於民國八十三年三月十日起至八十五年四月二十日止，在高雄市○鎮區○○路一
    四八號二樓住處內，自任會首，召集如附表編號一至六所示之民間互助會（每會
    起迄時間、會數、金額均詳如附表所示）。各互助會之運作方式，均採內標制，
    第一會由各會員按每月會款金額繳交足額之會款予會首，其後每會每月由活會會
    員出具標息，以最高標息者得標，其餘活會會員則依每月會款金額扣除該次得標
    標息之餘額，繳付會款予戊○○，再轉交予得標之活會會員。戊○○除以自己名
    義擔任會首參加外，大多均再以其配偶廖其隆之名義參與（各會參與會數，詳如
    附表所示），致使丁○○等人陷於錯誤，誤信戊○○有支付會款之能力，且所參
    與之互助會均能順利完會，而紛紛加入戊○○所召集之互助會。嗣戊○○利用此
    機會，於上開互助會運作期間即民國八十三年三月十日起，至八十五年十二月五
    日止之期間內不詳之開會日期，出具標息取得其他會員交付之標金，戊○○合計
    取得之會首款，及其基於活會會員資格標取之會款，此部份得款金額至少達二百
    八十七萬零二百八十二元（惟因無法查明戊○○標得日期及標息，故難以明確認
    定詐取之金額）。
二、戊○○因週轉不靈而無力負擔會款，復承前犯意，利用各會員無法前往投標及彼
    此不熟識之機會，連續於：
(一)、八十五年十月二十日前後數日，如附表編號四之互助會，某不詳會員以四千五百
    元得標，戊○○藉向丁○○謊稱某會員以一千六百元得標之語，致丁○○陷於錯
    誤，取得丁○○所交付之標息二千九百元。
(二)、八十五年十一月五日前後數日，乙○○以五千元標息標得附表編號三之互助會時
    ，戊○○向丁○○謊稱乙○○以二千元得標，致丁○○不疑有他，而陷於錯誤多
    支出每會三千元之標息，共三會，合計九千元之會款。
(三)、八十五年十一月五日前後數日，如附表編號四所示之互助會，某不詳會員以四千
    六百元得標，戊○○向丁○○佯稱活會會員以二千元得標，致丁○○多支出二千
    六百元之標息，戊○○因而詐得二千六百元。
    嗣於八十五年十二月間許，因戊○○未繼續進行互助會，且遠離其住所，避與互
    助會員聯繫及處理互助會之運作事宜，經活會會員發覺有異，互相核對互助會單
    、標息後，始知受騙。
二、案經被害人丁○○、壬○○、丙○○、乙○○、庚○○○、甲○○○、陳玉霞、
    己○○及辛○○提起自訴。
    理  由
一、訊據被告戊○○固坦承招募上開互助會及停止互助會而無法返還自訴人丁○○等
    人所支付會款之事實不諱，惟則矢口否認有何詐欺犯行，辯稱：係因某些死會會
    員不繳會款，始因代為支出會款之情形下，致資金週轉不靈，並非無力給付會款
    ，故意以邀集互助會之方式詐騙自訴人等之會款云云。惟查：
(一)、被告確有召集如附表所示之六組民間互助會，各互助會之運作方式，均係採內標
    制，即第一會由各會員按每月會款金額繳交足額之會款予會首，其後每會每月由
    活會會員出具標息，以最高標息者得標，其餘活會會員則依每月會款金額扣除該
    次得標標息之餘額，繳付會款予戊○○，再轉交予得標之活會會員。戊○○除以
    自己名義擔任會首參加外，大多均再以其配偶廖其隆之名義參與，且均已標取（
    各會起迄時間、會數、金額、開標會數及被告參與會數，均詳如附表各該欄位所
    示）。嗣於八十五年十二月五日許，被告未繼續進行互助會之開標事宜，經自訴
    人丁○○等九人於八十六年二月五日向本院提起自訴後，經本院依其住居所多次
    合法傳拘，均無正當理由未到庭，乃於八十六年四月八日發佈通緝，迄九十一年
    九月二十九日經警逮捕歸案等情，業據被告戊○○坦承不諱，且核與自訴人丁○○、壬○○、丙○○、乙○○、庚○○○、甲○○○、陳玉霞、己○○、辛○○
    指訴之情節相符，並有互助會單六紙、自訴狀上本院收狀章戳、查捕逃犯作業個
    別查詢報表各一紙在卷可稽，故上開事實堪予認定。
(二)、被告固以前揭情詞置辯，惟經本院多次曉諭其提出拒不繳交死會會款之會員真實
    姓名、年籍及住所地址等資料時，被告始終無法提出，致本院無從調查此對其有
    利之事實，已難認其所辯為可採。至於被告戊○○於召集互助會時，並無任何財
    產一情，除據其直承非虛外，且比對與卷附財政部高雄市國稅局財產歸屬資料清
    單所載相契。參以被告於本院審理中供稱：伊於八十三年至八十五年間每月薪水
    一萬一千元，廖其隆每月收入約三萬五千元，交付伊二萬元，當時四個兒子都還
    沒有開始賺錢，家中基本開銷每月約五、六萬元，房貸由廖其隆負擔，子女教育
    及家庭開銷均其伊負擔等語（詳見本院九十一年十二月四日訊問筆錄及九十二年
    三月十二日審判筆錄），與被告配偶廖其隆於另案本院審理中供陳：伊每月給戊○○二萬元維持家用及四個小孩開銷等語（詳見本院八十七年度自緝字第六六號
    刑事卷宗第四十五頁），相互契合。故以被告家庭月收入僅四萬六千元，卻須負
    擔日常基本開銷達五、六萬元之事實觀之，足見被告之家庭整體經濟狀況已然不
    佳，且未足支付每月基本生活開銷之事實。
(三)、被告之經濟狀況已然不佳，但以附表所示其參與及標得之互助會憑斷，每月除上
    開家庭基本開銷外，尚須支付高達九萬元之死會會款，惟其家庭整體收入僅及全
    部支出約百分之三十三，彰顯其已無力負擔所死會會款之事實。另查，活會會員
    參與會首所召集之民間互助會，其動機無非欲取得其他標取會款者所出之標息，
    作為投資理財之管道，且期望透過素有信譽之會首所邀集之會員，彼此互助達短
    期資金融通之目的並完成互助會之運作，此為公眾週知之事實，本毋待舉證自明
    。被告先前未曾邀集自訴人等參與互助會並完會，業據自訴人丁○○等人陳明在
    卷，足證渠等於參與被告邀集之互助會時，並不知被告之資力狀況一情。量以被
    告隱瞞其資力狀況之重要締約事實，必足致自訴人等前開理財目的有難於實現之
    可能，而影響締結契約之決定意思，至為灼然。旁徵被告所陳：（問：你一個月
    要繳九萬元的會錢如何負擔？）答：把會標起來付會款等語（詳見本院九十一年
    十二月四日訊問筆錄），彰顯被告確於召集互助會之初，即明知其資力狀況非佳
    ，已無力給付會員每月死會會款，猶執意以召集互助會，藉以會養會之詐術，取
    得會員所交付之會首款及標得會款，故其自始即有不法所有之意圖，至為顯然，
    故被告上揭辯詞，顯係卸責之語，不足採信。
(四)、被告每會收取之會首款總額，其計算方式，如以附表編號一每會五千元，共六十
    一會之互助會為例，扣除被告參加二會，乘以五十九會，被告可取得二十九萬五
    千元之現款（其餘類推）。至於被告標取之會款，本院因時隔甚久，且被告復無
    從提供其標得會款之日期及所出標息等證據，故難以計算其實際標得會款數額。
    但如以附表所示之互助會，其平均標息各為一千八百四十五元不等之金額，業據
    自訴人丁○○等人指訴歷歷，且與卷附會單上利息之記載相符。故以附表編號一
    所示之互助會為例，以每會金額（5000）減除平均標息（1845），再乘以全部會
    數扣減被告參與會數（即二會）總額（3155×59），末乘以被告標取會款之其他
    會員繳交款項（即3155×59×1=186145），再綜合前開會首款（即
    295000+186145=481145）則其所受領會員交付之會款，至少達四十八萬一千一百
    四十五元之事實甚明。倘依此算式，則被告至少共計受領其他會員交付之會首款
    及標取會款共達二百八十七萬零二百八十二元之事實，亦堪予認定。
(五)、至於被告如何對自訴人丁○○虛報其他會員所標得之會款金額，共計三次，詐得
    丁○○所交付之會款合計一萬四千五百元之事實，業據被告戊○○坦承不諱，核
    與自訴人陳美雲及丁○○證陳之情節相符，故此部分被告確有詐欺之犯行，亦洵
    足認定。故本案被告詐欺犯行事證已臻明確，應依法論科。
二、核被告戊○○所為，係犯刑法第三百三十九條第一項之詐欺取財罪。被告先後多
    次詐欺取財犯行，時間緊接，方法相同，且觸犯構成要件相同之罪名，顯係基於
    概括之犯意為之，為連續犯，應依刑法第五十六條規定論以一罪，並依法加重其
    刑。爰審酌被告因貪圖不法利益，以召集互助會之方式詐取他人財物，嚴重影響
    社會經濟交易秩序，且詐取自訴人辛苦勞力之積蓄甚鉅，損害非輕，合計詐得至
    少達二百八十八萬四千七百八十二元之鉅款，迄今僅賠償自訴人等共一萬二千元
    ，難認其有藉實際行動彌補自訴人損失之誠意，及其犯罪後猶飾詞圖卸，毫無悔
    意等一切情狀，故量處如主文所示之刑，藉資懲儆。
據上論斷，應依刑事訴訟法第三百四十三條、第二百九十九條第一項前段，刑法第五
十六條、第三百三十九條第一項，罰金罰鍰提高標準條例第一條前段，判決如主文。
中      華      民      國     九十二     年     三     月    二十六    日
                               臺灣高雄地方法院刑事第四庭
                                     法  官    李代昌
右正本證明與原本無異。
如不服本判決，應於判決送達後十日內，向本院提出上訴狀。
                                     書記官    吳月華
中      華      民      國     九十二     年     三     月    二十八    日
附錄本判決論罪科刑適用法條：
刑法第三百三十九條第一項
意圖為自己或第三人不法之所有，以詐術使人將本人或第三人之物交付者，處五年以
下有期徒刑、拘役或科或併科一千元以下罰金。
附表：
┌──┬─────────┬───┬────┬────┬────┬────┐
│編號│每會起迄日期及會數│ 金額 │開標會數│平均標息│參與會數│詐得金額│
├──┼─────────┼───┼────┼────┼────┼────┤
│    │八十三年三月十日起│      │        │        │        │四十八萬│
│ 一 │至八十六年十二月十│      │        │一千八百│        │一千一百│
│    │日（每三個月加會一│五千元│四十二會│四十五元│二會    │四十五元│
│    │次）共六十一會。  │      │        │        │        │        │
├──┼─────────┼───┼────┼────┼────┼────┤
│    │八十三年七月十五日│      │        │        │        │六十三萬│
│    │起至八十六年一月十│一萬元│三十七會│三千六百│二會    │七千二百│
│ 二 │五日（每三個月加會│      │        │五十九元│        │九十九元│
│    │一次）共四十一會。│      │        │        │        │        │
├──┼─────────┼───┼────┼────┼────┼────┤
│    │八十四年二月五日起│      │        │        │        │四十一萬│
│ 三 │至八十七年六月五日│五千元│二十九會│一千九百│二會    │二千六百│
│    │（每三個月加會一次│      │        │零八元  │        │九十二元│
│    │）共五十三會。    │      │        │        │        │        │
├──┼─────────┼───┼────┼────┼────┼────┤
│    │八十四年八月五日起│      │        │        │        │        │
│ 四 │至八十七年五月五  │五千元│二十一會│一千六百│三會    │四十九萬│
│    │日（每三個月加會一│      │        │十四元  │        │四千四百│
│    │次）共四十五會。  │      │        │        │        │二十四元│
│    │                  │      │        │        │        │        │
├──┼─────────┼───┼────┼────┼────┼────┤
│    │八十四年八月十日起│      │        │        │        │        │
│ 五 │至八十七年三月十日│五千元│二十會  │一千六百│一會    │二十萬五│
│    │（每三個月加會一次│      │        │五十元  │        │千元    │
│    │）共四十二會。    │      │        │        │        │        │
├──┼─────────┼───┼────┼────┼────┼────┤
│    │八十五年四月二十日│      │        │        │        │六十三萬│
│ 六 │起至八十六年十二月│一萬元│九會    │四千零六│三會    │九千七百│
│    │二十日（每三個月加│      │        │十二元  │        │二十二元│
│    │會一次）共二十六會│      │        │        │        │        │
└──┴─────────┴───┴────┴────┴────┴────┘


司法院資訊處製作；財團法人民間司法改革基金會備份。
